臺灣臺北地方法院刑事判決　　　　　　　　　　　　　八十八年度訴字第一六五號
　　公　訴　人　 臺灣臺北地方法院檢察署檢察官
　　被　　　告　 丁○○
　　　　　　　　 苗怡凡
　　被　　　告　 甲○○
　　　　　　　(即尹鴻彬)
　　選任辯護人　 胡盈州
　　　　　　　　 史慧玲
　　　　　　　　 陳柏如
右列被告因違反銀行法案件，經檢察官提起公訴（八十七年度偵字第一一四０三號）
，本院判決如左：
    主  文
丁○○、甲○○共同法人行為負責人，違反非銀行不得經營收受存款業務之規定，各
處有期徒刑壹年肆月，均緩刑參年。
    事  實
一、丁○○、甲○○（即尹鴻彬）二人明知寶利國際管理顧問有限公司（下稱寶利公
    司，原設於台北市松山區○○○路二○七號五樓，嗣遷址至台北市松山區○○○
    路三六九號一三樓之一，負責人黃伯慶另案通緝中）所登記之營業項目為(一)國內
    外投資之引介提供諮詢顧問業務（證券投資顧問業務除外），(二)企業管理之諮詢
    診斷分析顧問業務（會計師業務除外）、（證券投資顧問業務除外），(三)國際商
    情資訊提供及分析顧問業務（證券投資顧問業務除外），(四)一般進出口貿易業務
    （許可業務除外），並非依中華民國法律申請特許設立並登記之銀行業，依法不
    得經營收受存款業務，或以其他名義向不特定之人吸收資金，而約定或給付與本
    金顯不相當之利息業務。竟先後於八十五年九月一日及八十六年三月二十二日（
    起訴書略載為八十六年三月間），分別加入寶利公司高雄分公司（八十五年八月
    間設於高雄市新興區○○○路一一六號八樓，八十六年十月七日遷至高雄市前金
    區○○○路二一一號十八樓之五，未經分公司登記）及寶利公司任職，負責說明
    投資方式、招攬投資客戶及經手簽約文件等業務工作，而與黃伯慶、馬輝（黃伯
    慶之特別助理，真實姓名年籍不詳）、林昭財（嗣於八十六年六月離職）、竇耀
    祖（八十六年九月間離職，與林昭財二人均經另案判決確定）、陳志文（寶利集
    團總管理處總監及寶利公司高雄分公司總經理，另案通緝）及將寶利公司作為在
    台灣辦事處之ＧＬＯＢＡＬ集團（於八十四年二月十五日在英屬維京群島托吐拉
    路得鎮設立ＧＬＯＢＡＬ公司，並由鄭又銘即ＪＡＭＥＳ  ＣＨＥＮ與Ｃ．Ｃ．
    ＡＮＤＥＲＳＯＮ、ＢＲＡＩＮ  ＧＡＹ、ＡＮＤＲＥ  ＢＯＡＣＨ─以上四人
    均真實姓名、年籍不詳，組成ＰＩＣ專業投資顧問團）關於後述投資組合之行為
    負責人等，基於共同之犯意聯絡，以「保本綜合投資組合」（英文簡稱ＧＭＥＰ
    ）為名，向不特定大眾招募投資款項。其投資方式係以美金計價，並以美金一萬
    元或二萬元為一單位額度，由客戶自行或透過寶利公司業務人員代為將投資款項
    ，經國內銀行業者匯往新加坡與ＧＬＯＢＡＬ公司往來之當地銀行帳戶中，再由
    ＧＬＯＢＡＬ公司亞太總部新加坡分公司ＳＣＬＡ  ＣＲＥＡＴＩＯＮＳ  ＰＴ
    Ｅ  ＬＩＭＩＴＥＤ（以下簡稱ＳＣＬＡ公司，總經理為梁迺文）聚集投資款項
    後，供ＧＬＯＢＡＬ公司用以從事金融投資，並由ＧＬＯＢＡＬ公司透過寶利公
    司（含各分公司及集團內之相關公司），按月核算匯入投資人設於國內金融行庫
    之個人帳戶中，每月固定給付投資者本金百分之一點五至二點五（約年息百分之
    三十）之利潤為變相利息，投資人之投資期限至少六個月，無須負擔盈虧責任，
    而經營收受存款之銀行業務。丁○○、甲○○共鼓吹辛○○、陳郭靜媛及其親友
    等多人投資前開組合，並依寶利公司之業積計算方式晉陞職稱，其中丁○○於八
    十七年一月間派任寶利集團旗下，同由黃伯慶擔任負責人之寶鼎國際管理顧問有
    限公司（設台北市松山區○○○路○段一五０號二樓、三樓，登記營業項目同寶
    利公司，以下稱寶鼎公司）總經理，甲○○於八十六年十二月一日擔任寶鼎公司
    副總經理，二人之實際職務範圍仍以同前之業務工作為主。迄八十七年五月底止
    ，寶利公司（含分公司）及其相關之寶鼎、寶源、寶鑫、寶富等公司，共收受變
    相存款約美金一億三千零四十五萬零三十元。
二、案經辛○○、庚○○、壬○○、丙○○、己○○○訴由臺灣臺北地方法院檢察署
    檢察官偵查起訴。
    理  由
一、訊據被告丁○○、甲○○固供承於右揭時、地，以前開方式加入寶利公司，推廣
    說明前開ＧＭＥＰ組合及訓練新進員工，以招攬大眾參與投資，並於任職期間內
    ，基於該公司之業績計算制度，分別擔任寶鼎公司總經理及副總經理之事實，被
    告丁○○並供承違反銀行法等語。惟均辯稱僅負責將客戶簽好之協議書及匯款資
    料送交直屬總公司管理之分公司會計室，轉交總公司送往新加坡方面辦理，待完
    成後，再轉交客戶收執，並未參與公司決策、人事決定或經手財務事項；被告甲○○並稱係經丙○○介紹而參與投資，其後方介紹親友加入，僅屬單純之投資引
    介，未涉及不法而否認犯罪。
二、經查，右揭事實，業據被告等供承在卷，核與證人辛○○、己○○○、壬○○、
    丙○○、黃吉田、乙○○所述寶利及其相關公司，對外招攬客戶參與投資ＧＭＥ
    Ｐ組合之情節大致相符，並有ＧＬＯＢＡＬ公司於英屬維爾京群島托吐拉路德鎮
    之商業特許證、ＧＬＯＢＡＬ  ＧＲＯＵＰ英商全球資產管理集團全球附屬企業
    機構、ＧＬＯＢＡＬ  ＧＲＯＵＰ  ＰＩＣ專業顧問成員簡介、ＧＬＯＢＡＬ公
    司授權寶利公司代理行銷ＧＭＥＰ之書面資料、寶利及寶鼎公司營利事業登記證
    、經濟部公司執照、台北市政府建設局函（附寶利公司、寶鼎公司登記資料）、
    ＧＭＥＰ保本理財組合合約書（含協議書）、銀行保證書、信託聲明書、寶鼎公
    司介紹ＧＭＥＰ產品資料（包括ＧＬＯＢＡＬ公司背景、保本綜合投資組合架構
    、客戶須知、ＧＭＥＰ作業流程）、寶利公司及所屬分公司客戶基本資料及開戶
    金額匯款資料、寶利集團ＧＭＥＰ薪資獎金制度等件，附卷可稽。
三、次查，被告等推廣招募之ＧＭＥＰ保本綜合投資組合，係由投資人提供資金（投
    資期限至少六個月，金額以美金一萬元或二萬元計算投資單位），經國內銀行業
    者匯往新加坡與ＧＬＯＢＡＬ公司往來之當地銀行帳戶中，供ＧＬＯＢＡＬ公司
    運用，並由ＧＬＯＢＡＬ公司固定按月給付本金百分之一．五至二．五之金額予
    投資人，且投資人並不負擔資金運用操作之盈虧責任，業據被告供明在卷，並有
    右揭ＧＭＥＰ組合合約書及產品介紹資料等件可憑。是該給付金額雖名為保本投
    資獲利，實則為按投資金額以年息百分之十八（按每月利率百分之一．五計算）
    至百分之三十（按每月利率百分之二．五計算）之變相存款利息。而寶利公司及
    寶鼎公司均非依中華民國法律聲請特許設立並登記之銀行業，自不得經營該項收
    受存款業務。其中寶利公司總經理林昭財（任職期間為八十五年八月間起至八十
    六年六月間止）、寶利公司高雄分公司負責人竇耀祖（任職期間為八十五年八月
    間起至八十六年九月間止）均因以ＧＭＥＰ組合為號召，收受存款，經認定違反
    非銀法不得經營收受存款業務之規定，各判處有期徒刑確定，亦有台灣高等法院
    高雄分院八十八年度上訴字第一一四六號判決一件，在卷可憑。被告甲○○辯稱
    其所從事之推廣招募ＧＭＥＰ組合業務，僅屬單純之投資引介行為，未涉及存款
    業務云云，為不足採。
四、按修正前銀行法第一百二十五條第二項規定：「法人犯前項之罪者，處罰其行為
    負責人」（嗣於八十九年十一月一日修正為同法第一百二十五條第三項，並提高
    法定刑度），係指因法人負責人有違反銀行法第二十九條第一項規定之行為，始
    予以處罰，並非代罰或轉嫁性質，因此，凡參與吸金決策之法人董事長或董事，
    固應論以修正前銀行法第一百二十五條第一項之罪責，而知情承辦或參與吸金業
    務之職員，苟與法人之負責人或董事有犯意聯絡或行為分擔，依刑法第三十一條
    第一項規定，亦應論以銀行法第一百二十五條第一項之共同正犯（最高法院八十
    二年度台上字第三九三一號判決參照）。本件被告丁○○、甲○○二人，雖係於
    寶利公司以ＧＭＥＰ保本投資組合名義，從事前開收受存款業務後，始加入推廣
    該項業務，並基於業績制度，分別晉陞職稱為寶鼎公司之正、副總經理，惟渠等
    既從事推廣前開組合之業務等工作，就投資獲利即存款付息之制度規定自屬知情
    ，其參與招募客戶之行為，縱未實際經手款項或參與該投資方式及公司人事等決
    策事項，而非公司法第八條所規定之職務範圍內之負責人，就收受存款部分，亦
    與黃伯慶等負責人間具有犯意聯絡與行為分擔，應依刑法第三十一條第一項規定
    ，成立共同正犯。被告等辯稱非公司決策人員，亦未經手投資金額云云，均與前
    開認定共犯之事實無涉。本件事證明確，被告等犯行洵堪認定。
五、核被告等明知寶利公司及寶鼎公司均不得經營收受存款業務，而參與推廣業務招
    募投資存款客戶，違反修正前銀行法第二十九條第一項之規定，應依同法第一百
    二十五條第二項、第一項規定論處。渠等於任職期間與黃伯慶、馬輝、林昭財、
    竇耀祖、陳志文、鄭又銘即ＪＡＭＥＳ  ＣＨＥＮ、Ｃ．Ｃ．ＡＮＤＥＲＳＯＮ
    、ＢＲＡＩＮ  ＧＡＹ、ＡＮＤＲＥ  ＢＯＡＣＨ、梁迺文等人，就前開犯行互
    有犯意聯絡與行為分擔，均為共同正犯。爰分別審酌被告丁○○、甲○○所屬之
    寶利及寶鼎等公司經營前開存款業務，所吸收之存款金額龐大，被害人人數眾多
    ，嚴重影響金融秩序，惟彼等乃因參與投資而加入該項業務，進而擔任寶鼎公司
    之正、副總經理，究非該ＧＭＥＰ制度設計者及ＧＬＯＢＡＬ集團之主要決策人
    員，犯後雖就該業務內容之性質有所爭執，惟就實際負責從事之業務事項，均供
    承在卷，態度尚稱良好等一切情狀，量處如主文所示之刑。又被告等均未曾受有
    期徒刑以上刑之宣告，渠等因參與獲利而加入前開業務，渠個人及親友亦因而受
    有損害，於經此偵審程序之教訓後，當知警惕而無再犯之虞，前開所宣告之刑，
    以暫不執行為適當，爰各宣告緩刑三年，用啟自新，以勵來茲。
六、末按，被告等行為後，銀行法第一百二十五條業於八十九年十一月一日修正公布
    ，將違反同法第二十九條之罪，刑度由原一年以上七年以下有期徒刑，得併科新
    台幣三百萬元以下罰金，提高為三年以上十年以下有期徒刑，得併科新台幣一億
    元以下罰金；比較新舊法之規定，以修正前之銀行法對被告較為有利，故應適用
    修正前之銀行法第一百二十五條規定。又被告等行為後，公司法亦於九十年十一
    月十二日修正公布，廢止關於經營登記範圍以外業務之刑罰規定，然因公訴人認
    被告等經營登記範圍外之收受存款業務，與前開論罪科刑之違反銀行法部分具有
    方法結果之牽連犯裁判上一罪關係，故不另為免訴之諭知，併此敘明。
七、公訴意旨另以：寶利公司為加強投資客戶之信心，由知情之被告二人向客戶偽稱
    ＧＬＯＢＡＬ集團在確認收到投資匯款後，會由與該集團往來之銀行，直接以投
    資客戶本人名義開立銀行保證書正本給客戶，唯實際上投資客戶所收到之銀行保
    證書均係銀行開立給ＧＬＯＢＡＬ集團，ＧＬＯＢＡＬ集團再以原件彩色影印後
    ，另附加新加坡律師所出具之信託聲明交給客戶，而非係直接由銀行開立給客戶
    本人正本之銀行保證書，施用詐術，向公眾招募資金，非法吸金營業，在台北市
    、高雄市招募約一百四十餘位投資人次，因而陷於錯誤交付財物，因認渠等涉有
    刑法第三百三十九條第一項之詐欺取財罪嫌云云。訊之被告等則堅決否認詐欺犯
    行，辯稱渠等未參與銀行保證書或律師所開立信託聲明之開立事宜，集團資金往
    來亦非渠等業務範圍，未參與該部分行為等語。
八、經查，被告二人係於寶利公司實際以ＧＭＥＰ組合對外收取存款後，始以業務人
    員身分加入投資推廣，並基於該公司業績制度之規定，經派任為寶鼎公司之正、
    副總經理，有寶利集團獎金制度、晉升標準等資料附卷可稽，並與證人丙○○、
    戊○○證述情形相符，足證被告等辯稱渠非寶利集團決策者或前開ＧＭＥＰ制度
    之設計者等語，堪予採信。且被告甲○○除擔任前開工作，對外招攬客戶外，其
    本人及親友均投入巨額資金參與投資，而於本件事發時（黃伯慶等人於八十七年
    六月間，將全部投資金額共約美金一億元捲逃），受有重大損失，有外匯收支交
    易申報書、匯出匯款申請書、寶鼎公司客戶基本資料在卷可憑；若謂渠等就前開
    不實詐術之方法有所認識，當無干冒損失，加入投資之可能。遑論被告等僅參與
    ＧＭＥＰ之推廣業務，及簽約資料之收送轉手，既無決策實權，亦未經手投資款
    項及其管理、使用，復無證據足認渠等除知悉ＧＭＥＰ組合對投資者之資金收付
    約定外，尚與黃伯慶等人就其制度設計之不法目的有何犯意聯絡或行為分擔，自
    難僅以彼等加入為寶利公司員工後，基於業績計算方式，晉陞為相關公司名義上
    之經理人，即認渠等亦有不法所有意圖，而涉詐欺犯行。惟因公訴人認此與前開
    論罪科刑部分亦有方法結果之牽連犯裁判上一罪關係，故不另為無罪諭知，併此
    敘明。
據上論斷，應依刑事訴訟法二百九十九條第一項前段，修正前銀行法第二十九條第一
項、第二十九條之一、第一百二十五條第二項、第一項，刑法第十一條前段、第二條
第一項但書、第二十八條、第七十四條第一款，判決如主文。
本案經檢察官黃兆揚到庭執行職務。
中      華      民      國      九十一      年      八    月    十六    日
                                      臺灣臺北地方法院刑事第五庭
                                          法  官    劉方慈
右正本證明與原本無異。
如不服本判決，應於判決送達後十日內，向本院提出上訴狀。
                                          書記官    殷玉芬
中      華      民      國      九十一      年      八    月    二十一  日
銀行法第二十九條
除法律另有規定者外，非銀行不得經營收受存款、受託經理信託資金、公眾財產或辦
理國內外兌業務。
違反前項規定者，由主管機關或目的事業主管機關會同司法警察機關取締，並移送法
辦；如屬法人組織，其負責人對有關債務，應負連帶清償責任。
執行前項任務時，得依法搜索扣押被取締者之會計帳簿及文件，並得拆除其標誌等設
施或為其他必要之處置。
銀行法第二十九條之一
以借款、收受投資、使加入為股東或其他名義，向多數人或不特定之人收受款項或吸
收資金，而約定或給付與本金顯不相當之紅利、利息、股息或其他報酬者，以收受存
款論。
銀行法第一百二十五條第二項
經營銀行間資金移轉帳務清算之金融資訊服務事業，未經主管機關許可，而擅自營業
者，依前項規定處罰。
